【裁判字號】    96,易,1457
【裁判日期】    970321
【裁判案由】    傷害
【裁判全文】
臺灣臺南地方法院刑事判決              96年度重訴字第5號
公  訴  人  臺灣臺南地方法院檢察署檢察官
被      告  李承勳
選任辯護人  黃溫信律師
            徐美玉律師
            黃紹文律師
被      告  李承瑋
選任辯護人  許紅道律師
被      告  田桓霖
                    現另案羈押於臺灣高雄看守所
指定辯護人  鄭淑子律師
被      告  王國晉
                      號
選任辯護人  江信賢律師
            蔡麗珠律師
            熊家興律師
被      告  王傑弘
            章至勇
                      巷45號.
前列二人共同
選任辯護人  曾靖雯律師
被      告  甲○○
上列被告等因殺人等案件，經檢察官提起公訴（95年度偵字第
15261號、第16283號、95年度偵緝字第1616號、96年度偵緝字第
137號、96年度偵字第1451號），及追加起訴（96年度偵續一字
第22號），本院判決如下：
    主  文
李承勳共同傷害，處有期徒刑陸月，減為有期徒刑參月；又共同
殺人，處有期徒刑拾參年，褫奪公權捌年。應執行有期徒刑拾參
年貳月，褫奪公權捌年。
李承瑋共同殺人，處有期徒刑拾壹年，褫奪公權陸年。
田桓霖共同殺人，處有期徒刑拾壹年，褫奪公權陸年。
王國晉共同傷害，處有期徒刑陸月，減為有期徒刑參月，如易科
罰金，均以新台幣壹仟元折算壹日。
王傑弘共同傷害，處有期徒刑陸月，減為有期徒刑參月，如易科
罰金，均以新台幣壹仟元折算壹日。
章至勇共同傷害，處有期徒刑肆月，減為有期徒刑貳月，如易科
罰金，均以新台幣壹仟元折算壹日。
甲○○共同傷害，處有期徒刑肆月，減為有期徒刑貳月，如易科
罰金，均以新台幣壹仟元折算壹日。
    事  實
一、李承勳於民國（下同）95年10月2日凌晨2時許，與前來王傑
    弘所經營，位在台南市○○街38之1號「低調PUB」消費之吳
    建輝、林柏良兩人發生口角，李承勳追出店門口向吳建輝道
    歉解釋之際，吳建輝先出手毆打李承勳，雙方即相互毆打，
    李承勳並持在店門口拾得之玻璃啤酒瓶砸吳建輝之頭部，致
    吳建輝頭部流血，在店內之之王傑弘、章至勇、甲○○3人
    見狀，亦加入互毆之群。期間李承勳以其所有之0000000000
    號行動電話撥打王國晉所使用之0000000000號行動電話，告
    知被毆打之事後，王國晉復以上開電話撥打李承勳之胞弟李
    承瑋所使用之0000000000 號電話，告知李承勳遭人毆打之
    事後，王國晉旋先騎乘車號ZZZ─032號之輕型機車到場參與
    互毆，以拳頭毆擊吳建輝之臉部，並持置於店外之空酒瓶攻
    擊吳建輝、林柏良二人，使吳建輝受有頭部、臉部及其他部
    位不明之傷害（因吳建輝事後旋遭李承勳、李承瑋及田桓霖
    、王國晉等人之嚴重毆打致死【下詳】，致無法查明李承勳
    、王傑弘、章至勇、甲○○、王國晉當時對吳建輝所造成之
    傷害程度為何），林柏良亦受有不明之傷害（林柏良遭傷害
    部分未據告訴）。警方因獲報有人在該處互毆，即派巡邏警
    員前往瞭解，李承勳見警員到達，即將吳建輝、林柏良帶入
    店內之第五號桌位置談判，王傑弘則在店門口應付警方，並
    指示甲○○在店門口清掃碎玻璃。
二、在店內第5號桌位置，吳建輝當場應李承勳之要求向李承勳
    道歉，期間李承瑋亦騎乘機車搭載田桓霖至「低調PUB」，
    見警方巡邏車仍停放在該處尚未離去，故一同進入店內第五
    號桌之位置。詎李承勳於吳建輝向其道歉之際，仍怒氣未消
    ，一再追問：「為何我已向你道歉，你還要打我？」見吳建
    輝不回答，即怒火中燒，另行起殺人之犯意，再度出手毆打
    吳建輝臉部，王國晉、李承瑋及田桓霖見狀，即基於與李承
    勳共同殺人之犯意聯絡，田桓霖亦出手毆打吳建輝之臉部，
    王國晉則大喊「把他拖出去」，田桓霖及李承瑋即聯手強制
    將因傷重已無法以自力行走之吳建輝拖往店外，李承勳並隨
    即跟出。吳建輝被強制拖至離店門口約十餘公尺之馬路中央
    後，李承勳、李承瑋與田桓霖、王國晉共同基於殺人之犯意
    聯絡，明知腦部、臉部等身體部位，係人類脆弱之器官，若
    以鈍物重擊時，足以使人發生死亡之結果，田桓霖仍以腳踹
    吳建輝之頭部右後腦、肩膀、頸部及背部，李承瑋、李承勳
    、王國晉則分別持田桓霖在現場撿拾之木棍、李承瑋在路邊
    拾得之花盆等鈍物，重擊吳建輝之臉部及頭部，再由李承勳
    將已倒地不起之吳建輝，拖行至台南市○○街7號前之消防
    栓旁之水溝蓋旁，由李承勳、王國晉繼續以花盆及徒手毆打
    吳建輝之臉部，直至警察據報抵達現場始罷手逃逸。吳建輝
    經送醫後，受有頭部創傷併顱內出血併腦水腫及重度意識昏
    迷，昏迷指數2E，延至同年月6日不治死亡。
三、案經台南市警察局第二分局報告台灣台南地方法院檢察署檢
    察官偵查起訴。
    理  由
甲、程序部分
壹、無證據能力之部分
一、按被告以外之人於審判外之言詞或書面陳述，除法律有規定
    者外，不得作為證據，刑事訴訟法第159條第1項定有明文。
    查(1)證人即共同被告王國晉、王傑弘、甲○○、章至勇，以
    及證人林柏良於歷次警詢之證述、係被告以外之人於審判外
    之陳述，且被告李承勳不同意作為證據，原則上不得作為認
    定被告李承勳犯罪之證據資料；(2)證人即共同被告李承勳歷
    次警詢之證述，係被告以外之人於審判外之陳述，且被告李
    承瑋不同意作為證據，原則上不得作為認定被告李承瑋犯罪
    之證據資料。亦均無證據得證前開證人及共同被告於警詢中
    之陳述具有刑事訴訟法第159條之2所示「具有較可信之特別
    情況，且為證明犯罪事實存否所必要」之回復證據能力之外
    部情況要件，是前揭證人及共同被告於警詢之證述，應不得
    採為本案證據。
二、按證人、鑑定人應依法具結而未具結者，其證言或鑑定意見
    ，不得做為證據，刑事訴訟法第158條之3定有明文。查(1)證
    人即共同被告田桓霖95年12月1日之偵訊筆錄及96年2月9日
    之羈押訊問筆錄；(2)李承勳於96年2月9日之羈押訊問筆錄；
    (3)王國晉於95年10月17日及同年11月6日之偵訊筆錄；(4)王
    傑弘、甲○○、李承瑋於96年1月23日之偵訊筆錄，均係以
    被告之身分應訊，關於其他共同被告部分之證言，未經具結
    ，無證據能力，應不得採為本案之證據。
貳、有證據能力之部分
    按被告以外之人於審判外之陳述，經當事人於審判程序同意
    作為證據，法院審酌該言詞陳述或書面陳述作成時之情況，
    認為適當者，亦得為證據，刑事訴訟法第159條之5第1項定
    有明文。查被告等於本院審理時對證人A1、A2、簡逸茜及共
    同被告李承瑋於警詢時所為筆錄，以及共同被告李承勳、李
    承瑋、田桓霖、王國晉、王傑弘、章至勇、甲○○於偵查中
    經具結之偵訊筆錄之證據能力均不爭執，且本院依卷內資料
    審酌該相關警詢筆錄及偵訊筆錄作成時之情況，亦認為並未
    有何違背法律或其他相關規定之情事，而應認為適當，是依
    刑事訴訟法第159條之5第1項之規定，本件證人及共同被告
    等於警詢所作之筆錄，為傳聞法則之例外而具有證據能力，
    本院自得引為判決參考之依據，先予敘明。
乙、實體部分
壹、第一階段傷害部分
一、訊據被告王傑弘、章至勇對於李承勳與吳建輝口角後，於店
    門口與吳建輝、林柏良互毆，王傑弘、章至勇因而衝出參與
    互毆之情節，以及被告王國晉對於接到李承勳電話通知後亦
    到場參與毆打吳建輝，並因而共同致吳建輝頭部、臉部受傷
    流血之事實均坦承不諱，核與證人林柏良、簡逸茜（即被害
    人吳建輝同行友人）、共同被告李承勳於偵、審程序證述吳
    建輝與王傑弘、章至勇、王國晉互毆，以及吳建輝走進店裡
    時頭部有受傷流血之情節相符，上揭被告王傑弘、章至勇、
    王國晉之自白與事實相符，足認為真實。被告王傑弘、章至
    勇、王國晉共同傷害之犯行，已堪認定。
二、訊據被告李承勳對於其與吳建輝口角後，於店門口與吳建輝
    、林柏良徒手互毆因而致吳建輝受傷之事實並不爭執，然否
    認其有持酒瓶砸吳建輝之部分事實，辯稱只有持酒瓶打林柏
    良，而未砸吳建輝云云。經查，李承勳於95年10月2日凌晨2
    時許，與前來王傑弘所經營，位在台南市○○街38之1號「
    低調PUB」消費之吳建輝、林柏良兩人發生口角，雙方一言
    不合即相互毆打，李承勳並持在店門口拾得之玻璃啤酒瓶砸
    吳建輝之頭部，致吳建輝頭部流血之事實，業據證人林柏良
    迭於偵查中（96年度偵續一字第22號96年10月15日偵訊筆錄
    ）及本院審理時（96年10月5日）證述綦詳。證人林柏良於
    96 年10月5日本院審理時具結證稱，被告李承勳先持一支啤
    酒瓶砸吳建輝的頭部，吳建輝沒有流血，李承勳再持酒瓶打
    伊，但伊閃開了，隔一下伊就看見吳建輝的血流到額頭等語
    ；於96年10月15日偵查中證稱，吳建輝被李承勳以酒瓶打到
    頭一、二次，吳建輝已經被打到地上等語，二次證述對於李
    承勳有持酒瓶攻擊吳建輝頭部之事實部分互核相符，應堪採
    信。又證人簡逸茜於本院審理時（96年10月19日）具結證稱
    ，警察到達現場時，伊與吳建輝進入「低調PUB」內，吳建
    輝當時臉部有很多刮擦傷等語。經查證人簡逸茜所證述吳建
    輝臉上之刮擦傷，依經驗法則判斷，與尖銳之玻璃酒瓶碎片
    所可能造成之傷痕相符，單純以拳頭毆擊臉部應不致造成刮
    擦傷，益證證人林柏良證述被告李承勳以玻璃酒瓶毆擊吳建
    輝之頭部之證詞為可信。綜上，被告李承勳於互毆過程中除
    徒手攻擊外，尚有持玻璃酒瓶毆擊吳建輝，致吳建輝頭、臉
    部受傷之事實，應堪認定。被告李承勳共同傷害吳建輝之犯
    行，已堪認定。
三、訊據被告甲○○始終矢口否認有傷害吳建輝之犯行，辯稱其
    係因見李承勳與吳建輝、林柏良互毆，為了勸架，才將林柏
    良架開，其並未毆打吳建輝云云。經查，被告李承勳與吳建
    輝、林柏良互毆時，在店內之被告甲○○有與被告王傑弘、
    被告章至勇三人一同加入互毆之群之事實，業據被告李承勳
    及證人林柏良、黃伊潔證述明確。證人即共同被告李承勳迭
    於偵查中（95年10月17日）及本院審理時（96年11月19日）
    證稱，吳建輝、林柏良毆打伊時，王傑弘、甲○○、章至勇
    三人衝出來與吳建輝、林柏良互毆拉扯，大家打在一起等語
    ；證人林柏良於偵查中（96年10月15日）證稱，我們是六個
    人打在一起，一開始根本沒有分誰打誰等語；證人黃伊潔於
    偵查中（96年10月15日）證稱，有看到甲○○跟吳建輝、李
    承勳他們打在一起等語。上開證詞互核相符，堪信為真實，
    被告甲○○空言辯稱並未打到吳建輝云云，無足採信。被告
    甲○○共同傷害吳建輝之犯行，已堪認定。
四、綜上所述，被告李承勳、王國晉、王傑弘、章至勇、甲○○
    共同傷害犯行，已堪認定，應依法論科。
貳、第二階段殺人部分
一、訊據被告田桓霖對於其與被告李承瑋接到被告王國晉之電話
    ，知悉李承勳遭他人毆打之後，與李承瑋一同至「低調PUB
    」，在店內第五桌處有出手打吳建輝，並聽見被告王國晉說
    「把他拖出去」，即將吳建輝拖出店外左前方之馬路中央，
    以腳踹吳建輝之右後腦、肩頸部、背部等情，均坦承不諱，
    惟否認有持木棍毆擊吳建輝頭部，亦否認有殺人之犯意，辯
    稱其並未持任何凶器攻擊吳建輝，其僅以腳踹吳建輝之肩頸
    部，並未攻擊頭部，其僅係教訓吳建輝之意思，沒有想到出
    手過重打死死者云云。被告李承瑋則僅承認有與田桓霖一同
    將吳建輝拖出店外，並持木棍毆打吳建輝之兩手，持花盆砸
    到吳建輝之背部，惟否認有攻擊吳建輝之頭部，並否認有殺
    人之犯意云云。被告李承勳則始終均否認有何殺人之行為及
    犯意，辯稱在店內第五桌並未打吳建輝，係因田桓霖出手打
    吳建輝，其出手欲阻止，才不小心揮到吳建輝的臉部，吳建
    輝遭田桓霖拖出店外後，其亦未持木棍或任何凶器毆打吳建
    輝，現場係田桓霖、王國晉及王國晉帶來之不詳姓名之人毆
    打吳建輝，其僅有搶下田桓霖手上之木棍交給章至勇即離開
    現場云云。
二、經查，在店內第5號桌位置，吳建輝向李承勳道歉，但李承
    勳仍怒氣未消，再度出手毆打吳建輝臉部，田桓霖亦出手毆
    打吳建輝之臉部等情，業據被告田桓霖坦承，並據證人簡逸
    茜、林柏良、證人即共同被告王國晉證述明確。被告田桓霖
    於本院審理時（97年1月16日）稱在店內有出手打吳建輝的
    側臉等語，核與李承瑋於本院審理時（96年10月30日）證稱
    ，到達「低調PUB」之後，田桓霖毆打吳建輝的頭部等語互
    核相符，堪信為真實。被告李承勳雖否認有出手打吳建輝，
    辯稱係因田桓霖出手要打吳建輝，其為阻擋才不小心揮到吳
    建輝的臉部云云，惟查，證人簡逸茜於本院審理時（96年10
    月19日）證稱，吳建輝向被告李承勳道歉後，李承勳用拳頭
    打吳建輝的正臉部等語；證人即共同被告王國晉於偵查中（
    95年10月14日、96年1月23日）證稱，李承勳跟死者（即吳
    建輝）在那邊講話，並跟他嗆說你是不知道我是誰嗎，我是
    東門長腳，跟你道歉你還打我，死者有回話道歉，旁邊有一
    個女孩子還有幫忙打圓場，但長腳（李承勳之綽號）越想越
    火大又往死者臉上補一拳等語，死者女友小倩（茜）也幫死
    者跟李承勳道歉，李承勳還是怒氣難消依然往死者臉上打下
    去等語。上揭證人證述之情節互核大致相符，復參酌共同被
    告王傑弘證稱係李承勳叫王國晉將吳建輝及林柏良留在店裡
    （95年10月7日偵訊筆錄）等語，章至勇證稱李承勳叫吳建
    輝、林柏良兩人進入店內（見96年度偵續字第45號96年4月
    20日偵訊筆錄）等語，甲○○證稱是李承勳叫他們（指吳建
    輝、林柏良）進去裡面講（見95年10月7日偵訊筆錄）等語
    ，亦足資佐證警察到達當時李承勳仍然餘怒未消，始要求吳
    建輝、林柏良留下繼續談判，其在店內復出手毆打吳建輝，
    實屬符合常情，李承勳上揭辯詞要屬卸責之詞，實無足採。
三、在店內第五號桌處，李承勳、田桓霖輪流出手毆打吳建輝後
    ，王國晉大喊「把他拖出去」，田桓霖及李承瑋即聯手強制
    將已無法以自力行走之吳建輝拖往店外左前方馬路中央處等
    情，業據被告田桓霖、李承瑋坦承不諱（田桓霖本院97年1
    月16日審判筆錄、李承瑋96年1月18日偵訊筆錄、本院96年
    10 月30日審判筆錄），核與證人即共同被告王傑弘、甲○
    ○、王國晉、證人林柏良證述情節相符。證人即共同被告王
    傑弘於偵查中（95年10月24日）證稱，我看到二個穿黑衣服
    的人把死者拖出去，其中一個確定是小霖（即田桓霖），另
    外一個人理平頭，印象中外觀上看起來像李承瑋等語，並於
    本院審理時（96年12月13日）證稱，看到被告田桓霖拉著吳
    建輝從店內往店外左側騎樓往路上走等語；甲○○於本院審
    理時（96年年10月3日）證稱，應該是被告李承瑋、田桓霖
    拖著躺在地上的吳建輝拉他的衣服到店外的等語；王國晉迭
    於偵查中（95年10月14日、96年1月23日）及本院審理時（
    96年10月30日）證稱，李承勳的弟弟李承瑋拉著吳建輝的衣
    服，李承瑋的朋友田桓霖拉著吳建輝的手將他拖出店外等語
    ；證人林柏良於偵查中及本院審理時（96年10月15日、96
    年10月5日）證稱，李承瑋、田桓霖衝過來將吳建輝架著半
    拖半走到店外等語。上揭證人均迭於偵審中證述，吳建輝係
    遭被告田桓霖及李承瑋二人拖出店外，其證述之情節亦大致
    相符，應堪採信。證人即共同被告李承勳雖證稱，李承瑋並
    未動手拖吳建輝出去，而係田桓霖一人所為云云，惟李承勳
    一人所述與上揭四位證人所述並不相符，且其為被告李承瑋
    之兄，兩人有兄弟至親之誼，其所言不免有袒護之嫌，其證
    明力顯較其他證人之證述為薄弱，不值採信。綜上，被告田
    桓霖、李承瑋坦承將吳建輝拖出店外至店門口左側馬路中央
    之事實，與證人即共同被告王傑弘、章至勇、甲○○，以及
    證人林柏良所述相符，堪信為真實。
四、被告李承瑋、田桓霖將已無法自力行走之吳建輝拖出「低調
    PUB」店門口左前方馬路中央後，被告田桓霖以腳踹吳建輝
    之頭部右後腦、肩膀、頸部及背部，李承瑋、李承勳、王國
    晉分別持田桓霖在現場撿拾之木棍、李承瑋在路邊拾得之花
    盆等鈍物，重擊吳建輝之臉部及頭部，再由李承勳將已倒地
    不起之吳建輝，拖行至台南市○○街7號前之消防栓旁之水
    溝蓋旁，由李承勳、王國晉繼續毆打吳建輝，直至警察據報
    抵達現場始罷手逃逸等情，業據被告田桓霖、李承瑋於本院
    審理時坦承部分事實，並據證人林柏良及證人即共同被告王
    傑弘、章至勇、甲○○、王國晉、李承勳等人於偵審程序中
    具結證述明確。
(一)、被告田桓霖迭於偵審程序中（95年11月15日、95年12月1日
    、96年1月23日偵訊筆錄、96年2月9日本院訊問筆錄、96年
    4月20日準備程序筆錄、97年1月16日審判筆錄）坦承，其有
    以腳踹吳建輝頭部右後腦、肩膀、頸部及背部等語，但否認
    有持木棍毆打吳建輝。被告田桓霖坦承其用腳踢吳建輝部分
    ，與證人即共同被告甲○○證稱於偵查中（95年10月24日）
    證稱，田桓霖對死者拳打腳踢等語；王國晉於偵查中（95年
    10月14日）及審理時（96年10月30日）證稱，出去店門口後
    ，田桓霖用腳踹死者身體，李承瑋持木棍打吳建輝頭部，田
    桓霖同時用腳踹吳建輝等語；李承瑋於本院審理時（96年10
    月30日）證稱，田桓霖邊拖吳建輝邊踹吳建輝的肩膀等語；
    李承勳於本院審理時（96年11月19日）證稱，田桓霖有用腳
    踢吳建輝身體上半部很多下等語，互核相符，足認被告田桓
    霖自白其有用腳踹吳建輝頭部右後腦、肩膀、頸部及背部等
    情，與事實相符，堪信為真實。至於證人即共同被告李承瑋
    雖曾於偵查中（96年1月18日）證稱，田桓霖有拿一根棍子
    往死者肚子打一下等語，惟田桓霖則否認有持木棍之事，經
    查，證人即共同被告李承瑋除於上開偵訊之外，嗣後於歷次
    偵審中未曾再證述田桓霖有持木棍毆打吳建輝之事，而證人
    即共同被告李承勳於本院審理時（96年11月19日）雖曾證稱
    ，有一位穿黑色衣服的人拿木棍要打吳建輝，伊看到就把木
    棍搶下來，該穿黑衣服之人看體型很像田桓霖等語，惟查被
    告田桓霖於案發當天係身穿著白色上衣，而非黑色衣服（見
    95年度相字第1377號卷第105頁上方照片、田桓霖97年1月16
    日審判筆錄），證人李承勳所述持木棍欲打吳建輝之穿黑衣
    服之人，是否確為田桓霖，即有可疑。而證人即共同被告王
    傑弘於本院審理時（96年12月13日）證稱，被告田桓霖拉吳
    建輝出去時，另一手並無拿東西，大約在田桓霖出去店外一
    分鐘後，就看到田桓霖手上有拿一支約100公分長的木棍等
    語；李承瑋於偵查中（96年1月18日）及本院審理時（96年
    10月30日）證稱，不知木棍係何人帶到現場，伊有看到田桓
    霖拿，但不知其在何處拿到，被告田桓霖走到店門口往左邊
    又往右邊，在右邊轉角的地方被告田桓霖手上就多了一支木
    棍，被告田桓霖在拖吳建輝出去時，就邊拖邊踹吳建輝的肩
    膀，伊看見田桓霖手上有一支木棍，就將木棍拿來打吳建輝
    的手等語。經核上述證人王傑弘、李承瑋所述，僅能證明田
    桓霖於拖吳建輝甫出店外時，手上持有一支木棍，但並未證
    稱有見到田桓霖持木棍毆打吳建輝，且證人王國晉尚且於本
    院審理時（96年10月30日）證稱田桓霖除用腳踹吳建輝之外
    ，並無其他攻擊行為等語，又證人既係於田桓霖將吳建輝拖
    出店外後始見到田桓霖手持木棍，則僅能認定該木棍係由田
    桓霖在現場撿拾，而無從認定係由田桓霖攜帶至現場。綜上
    所述，被告田桓霖於將吳建輝拖出店外後，有以腳踹吳建輝
    之頭部右後腦、肩膀、頸部及背部，並在現場撿拾木棍一支
    供李承勳、李承瑋用以毆打吳建輝【下詳】等情，已堪認定
    ，被告田桓霖辯稱並未持有木棍一節，與上揭證人李承勳、
    李承瑋、王傑弘所述相左，不足採信。
(二)、被告李承瑋迭於本院準備程序中（96年3月23日）及審理時
    （96年10月30日）坦承，伊與田桓霖將吳建輝拖出店外後，
    伊將田桓霖手中之木棍拿來打吳建輝的左、右手三、四下，
    並拿花盆丟到吳建輝的左肩等情，惟否認有攻擊吳建輝之頭
    部要害，辯稱其右手曾受傷開刀，無力拿取重物云云。經查
    ，證人林柏良於偵查中（95年10月6日）及本院審理時（96
    年10月15日）證稱，有看到吳建輝被四、五個人打倒趴在地
    上，趴著的頭部上方及周圍都是紅色花盆碎片等語；證人即
    共同被告王傑弘於偵查中（95年10月24日）及本院審理時（
    96年12月13日）證稱，李承瑋拿路邊的花盆往死者身上砸過
    去，應該是砸到死者背部等語；章至勇於偵查中（95年10月
    7日、24日）證稱，吳建輝被拖行時就有年輕人用路邊的盆
    栽打他的頭，有親眼看見有人持花盆、長木棍往死者臉上砸
    ，在消防栓旁，在被告李承勳拿到木棍之前，有人拿木棍往
    死者頭上猛敲等語；甲○○於偵查中（95年10月7日）及本
    院審理時（96年10月3日）證稱，看到吳建輝被很多人從PUB
    中抓出來，過程中有看到花盆碎片，他們把吳建輝帶到距離
    PUB二、三十公尺處圍毆，確實有看到有人拿起花盆打吳建
    輝，被告李承瑋、李承勳、田桓霖、阿敏（即王國晉）都有
    在外面打，拿花盆的人體型類似被告李承瑋等語；王國晉於
    偵查中（95年10月14日）及本院審理時（96年10月30日）證
    稱，李承瑋拿一支木棍往死者身上猛打，先打身體再打頭部
    ，打身體比較多，頭部打七、八下等語。由上揭證人之證詞
    可知，被告李承瑋確有持花盆及木棍攻擊吳建輝，且不只是
    攻擊其身體部位，並有攻擊頭部。證人即共同被告李承勳雖
    於本院審理時（96年11月19日）證稱，李承瑋在路邊要拿一
    個大的花盆但是拿不起來，之後又在路邊拿一個小的紅色花
    盆，從伊身邊走過去要丟吳建輝，丟出去時伊順手把花盆撥
    掉，花盆掉在吳建輝身旁沒有打到吳建輝，李承瑋丟完花盆
    後就馬上去追林柏良等語，惟李承勳基於與李承瑋兄弟之情
    ，其迴護李承瑋之可能性甚大，其證述本即不可盡信，況其
    所述與上揭其他證人所述相差甚大，且與被告李承瑋本人所
    坦承之情節亦不相符，難以採信。綜上，依據被告李承瑋之
    自白，以及證人林柏良、證人即共同被告王傑弘、甲○○、
    王國晉之證述，足認被告李承瑋有持田桓霖所取得之木棍以
    及其在路邊拾得之花盆毆擊吳建輝之頭部之事實，已堪認定
    。
(三)、被告李承勳始終矢口否認有持木棍、花盆毆擊吳建輝之情，
    辯稱係田桓霖、王國晉、及王國晉帶來不詳姓名之人毆打吳
    建輝，伊只有搶下田桓霖手中之木棍交給章至勇，並阻止其
    他人毆打吳建輝云云。經查，證人即共同被告章至勇於偵查
    中（95年10月24日）及本院審理時（96年11月19日）證稱，
    有看到李承勳拿木棍往死者頭上敲二、三下，像拿斧頭在砍
    木一樣，一面敲打死者頭部，一面辱罵死者，伊跟隨李承勳
    出去店外時，吳建輝身邊有幾個人，但是伊只認識李承勳，
    有看到李承勳拿木棍作勢要打，依李承勳站立的位置與死者
    的相對位置研判，應該持木棍打到死者的頭，伊看到李承勳
    拿到木棍後，才衝出將木棍搶下等語；甲○○於偵查中（95
    年10月7日、24日）及本院審理時（96年10月3日）證稱，看
    到吳建輝被很多人從PUB抓出來帶到距離PUB二、三十公尺處
    圍毆，其親眼見到李承勳、李承瑋、小霖（田桓霖）往死者
    頭部拳打腳踢，當時李承勳、李承瑋、田桓霖都在店外面，
    伊認為他們都有參與毆打吳建輝等語；王國晉於偵查中（95
    年10月14日）及本院審理時證稱，李承勳拿起李承瑋所用的
    同一跟棍子朝死者頭部猛敲，可能超過十下，李承勳打得最
    狠，並拿花盆砸吳建輝等語；田桓霖於偵查中（95年11月15
    日）及本院審理時（97年1月16日）證稱，伊將吳建輝拖出
    店外時，李承勳跟著伊後面出來，到馬路中央時，身旁有李
    承勳及幾個不認識的人，李承勳及另有三、四個伊不認識的
    人一起出手攻擊死者，主要在揍死者的人是伊自己及李承勳
    、李承瑋，伊猜測拿木棍的李承勳打最狠係因有人說警察來
    時，伊看見李承勳拿木棍丟到旁邊跑掉等語；李承瑋於本院
    審理時（96年10月30日）證稱，伊所持木棍由李承勳拿走等
    語。上揭證人章至勇、甲○○、王國晉均明確證稱被告李承
    勳有持木棍打吳建輝之頭部，且敲擊力道猛烈如斧頭砍木般
    等情，業據證人章至勇、王國晉證述明確，證人李承瑋、田
    桓霖雖證述李承勳有持木棍，但不知道是否有持以毆擊吳建
    輝云云，惟其等所述與上揭證人章至勇、王國晉、甲○○所
    述並不矛盾，證人章至勇、王國晉、甲○○所述仍堪採信。
    被告辯稱其在現場僅係阻止他人毆打吳建輝，僅有搶下田桓
    霖手中之木棍交給章至勇云云，與上揭證人所述不相符，亦
    不合常情，顯係卸責之詞，不值採信。被告李承勳雖另辯稱
    ，依據證人A1、A2所述，當天持木棍毆打死者之人，係一名
    身材壯碩、平頭、沒有戴眼鏡、著深藍色上衣、深色長褲之
    人，依該描述之體型及特徵，應係指被告王國晉，而非李承
    勳云云，惟查，依據證人A1、A2之警詢筆錄，證述參與動手
    毆打死者之人共有四人，而其除描述上開持棍棒之人外，尚
    提及一人用腳踢死者頭部，另一人手持煙灰缸打死者臉部，
    總共只有提及三人，另有一人則未描述，則證人A1、A2上揭
    證述，並未排除被告李承勳亦有持木棍毆打吳建輝之可能性
    ，況且，當天在場之共同被告章至勇等人已於偵審中為上揭
    明確之證述，其證明力自較位在距離較遠處觀看之證人A1、
    A2 所述為強，被告此部分之辯解亦無足採。綜上，李承勳
    有持木棍猛烈毆打吳建輝之頭部之事實，堪予認定。
(四)、被告李承勳、李承瑋、田桓霖、王國晉在「低調PUB」門外
    馬路中央處，共同毆打吳建輝之後，復由李承勳將無自力行
    走能力之吳建輝自馬路中央拖行至PUB對面消防栓附近，李
    承勳、王國晉繼續以花盆及徒手毆打吳建輝臉部等情，業據
    證人即共同被告王國晉迭於偵查中及本院審理時證述明確，
    核與證人即共同被告李承瑋證述相符。被告李承勳雖否認有
    將吳建輝拖至消防栓處，以及毆打吳建輝之事實，辯稱係田
    桓霖將吳建輝拖至消防栓處云云。惟查，證人即共同被告王
    國晉迭於偵查中（95年10月14日）及本院審理時（96年10月
    30 日）證稱，伊在阻擋李承瑋之後，就看見吳建輝躺在消
    防栓附近水溝蓋旁，似乎是李承勳將吳建輝拖去該處的，然
    後李承勳一手架吳建輝的脖子，一手拿一個小花盆砸吳建輝
    頭部，再用拳頭毆打吳建輝臉部等語；又共同被告李承瑋於
    本院審理時（96年10月30日）證稱，伊將花盆砸到吳建輝身
    上後，即跟田桓霖一起去追林柏良，當時吳建輝尚躺在靠近
    騎樓的馬路上，伊追林柏良回來後，看到吳建輝倒在消防栓
    旁，被告王國晉正以徒手毆打吳建輝之臉部等語。經查，證
    人即被告王國晉與被告李承勳之間並無仇怨，業據被告李承
    勳、王國晉陳述在卷，其前後相符之證述應堪採信，另證人
    李承瑋為被告李承勳之親弟，亦無屈枉被告李承勳之嫌，其
    證詞亦堪採信，李承勳之辯詞與與上開證人所述相左，不值
    採信。綜上，被告李承勳有將無自力行走能力之吳建輝自馬
    路中央拖至路邊消防栓，再繼續以花盆及徒手毆打吳建輝臉
    部之事實，已堪認定。
五、被告李承勳、李承瑋、田桓霖雖均辯稱其無殺人之犯意云云
    ，惟查：
(一)、吳建輝於95年10月2日凌晨經送醫後，發現受有頭部創傷併
    顱內出血併腦水腫及重度意識昏迷，昏迷指數2E，嗣於同年
    月6日死亡，有成大醫學院附設醫院病歷一份、同院96年10
    月5日診斷證明書一紙、台灣台南地方法院檢察署相驗屍體
    證明書一紙在卷可按。其死亡原因經法務部法醫中心解剖鑑
    定，結果如下（見卷附法務部法醫研究所鑑定書）：
  1.傷害觀察結果：(1)頭頸部：右額部於右外耳道上7公分，前
    11公分有擦傷4乘3公分合併腫脹。右眉上方有挫裂傷1.5公
    分。右眼下方有刮痕數條。左外耳道上方11公分、前5公分
    有挫裂傷6乘5公分。左後枕部有挫裂傷3公分。頭部帽狀腱
    膜出現瀰漫性出血，右額顳部骨縫裂開，並向左延伸11公分
    ，右顳部硬膜下出血11乘5公分。橋腦周邊壞死。頸部於右
    外耳道下12公分，前3公分有4乘2.5公分瘀痕。右胸鎖乳突
    肌出血5乘3公分，左胸鎖乳突肌出血7乘4公分。右頸部出血
    深及深部肌肉，左側出血深及舌肩肌。舌尖部有出血3乘2乘
    1 公分，舌骨完整無骨折。(2)四肢：右肘背有擦傷數處，大
    達6乘3公分，合併軟組織腫脹。右腕背及掌背有擦傷數處，
    大達2乘1公分。左掌背腫脹，左腕背有擦傷0.7公分。左肘
    背有擦傷數處，大達1乘0.7公分。
  2.內部觀察結果：胸腹腔、心臟、肺臟、肝臟、胰臟、脾臟、
    消化道、腎臟、頸部、頭部除上述之傷害外，均無病變或異
    狀。脊柱完整無骨折。
  3.解剖發現：(1)頸部外傷合併骨折及顱內出血。(2)頸部鈍傷。
  4.對於死者死亡之看法：造成死者死亡之原因為頭部鈍傷，導
    致骨折及顱內出血死亡，其外傷部分左右側均有，且於頭部
    凸出部分出現有挫裂傷的存在，以硬物打擊之機會最大，施
    力最大者在右側之傷害，但上述之傷因重疊及力道之關係，
    未存有明顯之器械傷，較難確認器械之種類，死因為外力介
    入，死亡方式為他殺。
  5.鑑定結果：死者吳建輝因遭人以硬物毆打導致頭部外傷顱內
    出血死亡。死亡方式為他殺。
(二)、由上述法醫中心之鑑定報告可知，被害人吳建輝之死因係遭
    人以硬物毆打，導致頭部外傷顱內出血死亡，被害人所受之
    傷害方面，頭頸部之傷勢甚為嚴重，且甚為集中，係死者之
    致命傷，四肢僅有擦挫傷等輕傷，身體內臟幾乎無內外傷痕
    。顯見被告李承勳、李承瑋、田桓霖下手毆打部位係集中於
    屬於人身要害之頭頸部。按人類之腦部、臉部等部位，係人
    類脆弱之器官，若以鈍物重擊時，足以使人發生死亡之結果
    ，係屬一般人均知悉之常識，被告李承勳、李承瑋、田桓霖
    自無諉為不知之理，渠等竟然分別或以腳踢、或持屬於硬物
    鈍器之木棍、花盆等物猛力敲擊被害人之頭部、頸部、臉部
    等要害，足證渠等確實有殺人之犯意。復參酌被害人吳建輝
    於遭被告田桓霖及李承瑋強行拖出「低調PUB」之時，已無
    法自力行走，其遭被告等人毆打及拖行之之際，始終趴在地
    上，未曾站起身來，對被告亦無反擊能力等情，業據證人林
    柏良、簡逸茜及證人即共同被告田桓霖、李承瑋、章至勇、
    王傑弘等人證述明確，被害人既已任由被告毆打而不再還手
    ，若被告僅欲教訓被害人而無殺人之犯意，當可停止攻擊，
    惟被告李承勳、李承瑋、田桓霖卻仍未罷手，反結夥對無反
    擊能力之被害人一再痛擊其要害部位，益證被告李承勳、李
    承瑋、田桓霖確實有置被害人吳建輝於死之決意。被告李承
    勳、李承瑋、田桓霖辯稱其無殺人犯意云云，要無可採。
六、綜上所述，被告李承勳、李承瑋、田桓霖共同殺人犯行，已
    堪認定，應依法論科。
參、論罪：核被告李承勳所為，係犯刑法第277條第1項之傷害罪
    、第271條第1項之殺人罪；被告李承瑋、田桓霖所為，係犯
    刑法271條第1項之殺人罪；被告王國晉、王傑弘、章至勇、
    甲○○所為，係犯刑法第277條第1項之傷害罪。被告李承勳
    所犯傷害罪部分，起訴書雖未載明法條，惟其涉及傷害部分
    之犯行已於事實欄記載明確，自為起訴效力所及，亦為本院
    審理之範圍，附此敘明。被告李承勳、王國晉、王傑弘、章
    至勇、甲○○就傷害部分，以及被告李承勳、李承瑋、田桓
    霖就殺人部分，均有犯意聯絡及行為分擔，均應論以共同正
    犯。被告李承勳所犯傷害罪及殺人罪部分，犯意個別，行為
    互殊，應予分論併罰。
肆、科刑：按科刑時應以行為人之責任為基礎，並審酌一切情狀
    ，尤應注意犯罪之動機、目的，犯罪時所受之刺激，犯罪之
    手段，犯罪行為人之生活狀況，犯罪行為人之品行，犯罪行
    為人之智識程度，犯罪行為人與被害人之關係，犯罪行為人
    違反義務之程度，犯罪所生之危險或損害，犯罪後之態度等
    情狀，為科刑輕重之標準，刑法第57條定有明文。爰審酌被
    告李承勳僅因與被害人因細故爭執即以酒瓶等物傷害被害人
    ，致其頭部、臉部受傷流血，嗣後並起意殺人，夥同被告李
    承瑋、田桓霖共同以木棍、花盆毆擊被害人頭部至其顱內出
    血而死，手段殘忍，及其犯後始終飾詞卸責之態度，以及其
    已與被害人家屬達成和解，並賠償被害人家屬等一切情狀；
    被告李承瑋因其兄李承勳遭毆而起意殺人之動機，犯後坦承
    部分犯行之態度，且已與被害人家屬達成和解並賠償等一切
    情狀；被告田桓霖僅因其友人遭被害人毆打，即起意共同殺
    人之動機，以及其率先坦承部分犯行，並供出共犯犯行之態
    度等一切情狀；被告王國晉因其友人遭被害人毆打即以酒瓶
    攻擊被害人之動機及手段、於本院審理時對其傷害行為坦承
    不諱之態度等一切情狀；被告王傑弘身為「低調PUB」之負
    責人，因勸架繼而加入互毆參與本件傷害犯行，於警察到達
    時未告知實際情形，及其於本院審理時坦承其傷害犯行等一
    切情狀；被告章至勇、甲○○因友人遭毆打而起因勸架繼而
    參與互毆之動機及其參與之手段較輕微，章至勇犯後始終坦
    承犯行之態度、甲○○犯後否認犯行之態度等一切情狀，分
    別量處如主文所示之刑，被告李承勳、李承瑋、田桓霖殺人
    部分並分別宣告褫奪公權，被告王國晉、王傑弘、章至勇、
    甲○○傷害部分並均諭知易科罰金之折算標準。又被告李承
    勳、王國晉、王傑弘、章至勇、甲○○所為傷害犯行之時間
    均係在96年4月24日之前，受宣告刑均為一年六月以下，應
    依中華民國九十六年罪犯減刑條例之規定減其宣告刑為二分
    之一，除被告李承勳之外，並均諭知易科罰金之折算標準。
    李承勳所犯傷害罪及殺人罪二罪，並應定其應執行之刑。
伍、被告王國晉另似與被告李承勳、李承瑋、田桓霖共同涉犯事
    實二之殺人犯行，因此部分之事實不在起訴範圍內，本院自
    不得加以審理，宜由檢察官另行偵辦，併此敘明。
據上論斷，應依刑事訴訟法第299條第1項前段、刑法第28條、第
271條第1項、第277條第1項、第41條第1項前段、第51條第5款、
第37條第2項，中華民國九十六年罪犯減刑條例第2條第3款、第7
條，判決如主文。
本案經檢察官乙○○到庭執行職務。
中    華    民    國    97    年    3     月    21    日
                  刑事第七庭  審判長  法  官  陳振謙
                                      法  官  卓穎毓
                                      法  官  高如宜
以上正本證明與原本無異。
如不服本判決應於收受本判後10日內向本院提出上訴書狀，並應
敘述具體理由。如未敘述上訴理由者，應於上訴期間屆滿後20日
內向本院補提理由書狀（均須按他造當事人之人數附繕本）「切
勿逕送上級法院」。
                                      書記官  陳姿利
中    華    民    國    97    年    3     月    26    日
附錄本案論罪科刑法條全文：
中華民國刑法第271條第1項
殺人者，處死刑、無期徒刑或 10 年以上有期徒刑。
中華民國刑法第277條第1項
傷害人之身體或健康者，處 3 年以下有期徒刑、拘役或 1 千元
以下罰金。


司法院資訊處製作；財團法人民間司法改革基金會備份。
